臺灣高等法院刑事判決               100年度上訴字第1830號
上  訴  人
即  被  告  陳信吉
上列上訴人因誣告案件，不服台灣台北地方法院九十九年度訴字
第一八八二號，中華民國一００年五月十九日第一審判決（起訴
案號：台灣台北地方法院檢察署九十九年度偵續字第六一二號）
，提起上訴，本院判決如下：
    主  文
上訴駁回。
    事  實
一、陳信吉明知秦鴻立與王慶順、邱東逸，並未於民國（下同）
    九十年間，受其委任與當時址設臺北縣三重市（現為新北市
    三重區）某處之祐民醫院（下稱祐民醫院）經營階層，洽談
    陳信吉投資祐民醫院，以取得該院經營權事宜。亦無秦鴻立
    陸續以支付定金、斡旋金等名義，向陳信吉取得新臺幣（下
    同）三百八十七萬元等情。更無至九十三年間，雙方無法就
    投資細節達成共識，而終止投資案，經陳信吉要求返還，置
    之不理等情。詎陳信吉竟意圖使秦鴻立等人受刑事處分，於
    九十八年二月十日捏造上開事實，向臺灣臺北地方法院檢察
    署對秦鴻立、王慶順、邱東逸提出背信之告訴（下稱前案）
    。該等人嗣經該署檢察官以九十八年度偵字第一五六二九號
    為不起訴處分確定。
二、案經秦鴻立訴由臺灣臺北地方法院檢察署檢察官偵查起訴。
    理  由
壹、程序方面：
    按被告以外之人於審判外之言詞或書面陳述，除法律有規定
    者外，不得作為證據；又被告以外之人於審判外之陳述，雖
    不符合同法第一百五十九條之一至第一百五十九條之四之規
    定，但經當事人於審判程序同意作為證據，法院審酌該言詞
    陳述或書面陳述作成時之情況，認為適當者，亦得為證據。
    當事人、代理人或辯護人於法院調查證據時，知有第一百五
    十九條第一項不得為證據之情形，而未於言詞辯論終結前聲
    明異議者，視為有前項之同意，刑事訴訟法第一百五十九條
    第一項及第一百五十九條之五分別定有明文。本判決下列所
    引用之各該被告以外之人於審判外之陳述（包含書面陳述）
    ，雖屬傳聞證據，惟當事人於本院審判期日中表示同意作為
    證據方法而不予爭執，本院審酌上開證據資料製作時之情況
    ，尚無違法不當及證明力明顯過低之瑕疵，亦認為以之作為
    證據應屬適當。揆諸前開規定，爰依刑事訴訟法第一百五十
    九條之五規定，認前揭證據資料均有證據能力，先予敘明。
貳、實體方面：
一、訊據上訴人即被告陳信吉固坦承於九十八年二月十日，向臺
    灣臺北地方法院檢察署遞狀告訴證人即被害人秦鴻立、王慶
    順、邱東逸涉嫌背信，然矢口否認有誣告犯行，辯稱，真的
    有告訴狀所載內容等情事存在，且伊是請教過證人林辰彥律
    師，林辰彥說可以告秦鴻立等背信才提出前案告訴，伊並非
    法律專才，提出告訴也不是伊的本意，應該不構成誣告云云
    。經查：
  (一)被告於九十八年二月十日擬具「刑事告訴狀」，記載：「本
    人於九十年間，原欲購買台北縣三重市佑民醫院，而被告等
    認定本人有錢，即以所謂”全乘基金會”之名義，主動表示
    若將購買醫院之事項，委任、委託給他們，向賣方（即原佑
    民醫院之經營團隊）磋商，即可以將購買之價格談至最低，
    而被告等更已出示他們原先所談成功之案例，以及基金會內
    部正在進行之計劃，以取信本人。而自此之後，本人確與佑
    民醫院經營團隊（含葉時光院長、副院長等人）在台北市六
    福皇宮等各飯店，見過數次面，也確以購買醫院之因商談過
    數次。而被告等自此以後，即陸續地向本人要錢，以作為斡
    旋金，以及購買醫院之訂金，以致本人於九十年起，即陸續
    支付現金於被告秦某，雖有取得秦某等所開收據：但至九十
    一年七月，本人即已支付秦某高達三百八十七萬元（新台幣
    參佰捌拾柒萬元），而本人至此，經濟情況因工作調動，而
    稍受影響，而最後一次支付款項於被告，是於九十三年七月
    十六日於國泰世華銀行匯款至被告王某等人，設於日盛銀行
    松南分行之”王美珠”帳戶，並由被告於匯款單上簽名…。
    但是在和賣方商談過程之中，因賣方一直不願意降價，而至
    於買賣談不成，中間雖有被告等所開之醫院投資計劃…，及
    王某所簽名之合作意向書…，以取信本人。但因價格談不攏
    ，以致交易破裂：而賣方最終將標的物佑民醫院之經營權賣
    給其他買方。所以本人即將被告秦某等所開立之收據，向台
    北地方法院提起民事起訴，並獲法官判決，而取得債權憑證
    …。但自此以後，本人透過國民黨第六區黨部書記王琮富主
    任，立法委員賴士葆先生，以及台灣企業經理人協進會林銀
    柱理事長，向被告等欲討還原先所支付之款項，卻是屢遭拒
    絕。所以本人向林辰彥律師諮詢，此案件之所有經過情形及
    細節：林律師認定被告等有背信之嫌疑，故建議原告向台北
    地檢署提出訴狀，並委請理事長林銀柱先生為訴訟代理人，
    以作為該案件之全權代理。」等語，而於九十八年二月十日
    ，向臺灣臺北地方法院檢察署遞狀乙情，有該刑事告訴狀一
    份在卷可稽（見他字第二一一六號影卷第一至五頁）。
  (二)再證人秦鴻立於原審證述：（問：你跟王慶順、邱東逸有何
    關係？）本件發生之前完全不認識。（問：你與上開二人有
    無任何投資事業或是合夥關係？）完全沒有。…我認識（被
    告），是一般很普通的朋友，…（問：你跟被告之間有無投
    資事業或是合夥的關係？）完全沒有。（問：…被告告訴你
    與王慶順、邱東逸之間投資臺北縣三重市祐民醫院等情，是
    否真有其事？）完全沒有這件事情。（問：你有沒有以上開
    事項向被告取得新臺幣三百八十七萬元？）完全沒有。（問
    ：九十三年間你有無受到被告返還訂金或是斡旋金之要求？
    ）完全沒有，我當時在美國。（問：是否曾經收受過被告交
    付的新臺幣三百八十七萬元？）我沒有拿過被告的任何一毛
    錢，…（問：提示台灣台北地方法院民事庭九十一年度訴字
    第三一０二號卷，影卷第三頁，該紙「還款協議書」是否為
    你本人簽立？）子虛烏有，這是捏造，請被告拿出原本，這
    時我人已經在美國，我移民美國很久了，這些被告都無法出
    具任何正本，那個簽名是我的字跡，而且我曾經改過名字，
    原來是秦鴻利，後來改名為秦鴻立。但是名字的部分是可以
    剪貼合成的，我被通緝回來開庭的時候，我請被告拿出正本
    ，被告都拿不出來。債務人欄位上的秦鴻利指印我不確定是
    否是我的，可以驗。（問：該份還款協議書填載的內容是否
    真實？）不是真實。（問：是否認識葉時光？）不認識。（
    問：是否認識李道南？）沒有。（問：你跟臺北縣三重市祐
    民醫院有無關係？）答：我不知道這家醫院，完全沒有關係
    等語（詳原審卷第八六頁反面至八九頁反面）。
  (三)又證人王慶順於原審證述：（問：你跟被告、秦鴻立、邱東
    逸、郭鐵堅有何關係？）我認識被告是郭鐵堅有一次跟我在
    餐廳談事，是郭鐵堅帶被告到餐廳跟我見面。秦鴻立我不認
    識，…。邱東逸是我朋友的朋友，…郭鐵堅是殘障技能發展
    協會的成員，…（問：你與上開人等有無任何投資事業或是
    合夥關係？）我跟被告、邱東逸、秦鴻立等人沒有上開關係
    ，至於郭鐵堅反而是我介紹生意給他，…（問：你跟全乘基
    金會有無關係？）全乘基金會設立在海外，我是基金會在國
    內的臺灣區執行長。（問：…關於被告告訴你與秦鴻立、邱
    東逸之間投資臺北縣三重市祐民醫院等情，是否真有其事？
    ）沒有。（問：你是否知道被告因該投資案支付給秦鴻立任
    何款項？）我不認識秦鴻立，當然不可能知道這些關係。（
    問：你跟臺北縣三重市祐民醫院有無任何關係？）沒有。…
    （問：你是否認識葉時光？）我不認識。（問：你跟被告見
    面的場合中，是否曾經有自稱臺北縣三重市祐民醫院的人士
    出現？）我經常被被告電話一通，問我在哪裡，就冒冒失失
    的來，帶一堆人我不認識的人，我不會記得那些事情，被告
    這樣的動作真的太多，我真的不知道那些人是誰，…（問：
    提示臺灣臺北地方法院檢察署九十八年他字第二一一六號卷
    第七至十四頁醫院投資計畫及合作意向書，有沒有看過這文
    件？）我不懂，沒有看過。（問：提示該卷第一四頁合作意
    向書甲方欄上所示的簽名是否你的字跡？）似乎雷同，但不
    是我的真跡。…（問：提示該卷第四八頁，「保密協議暨合
    作承諾書」見證人暨乙方欄位上之王慶順簽名捺印，是否是
    你的字跡及指紋？）是我簽及捺印的。（問：為何簽立該合
    作意向書的原因及目的？）因為這裡面包括有郭鐵堅，而我
    是介紹郭鐵堅參與科技專案，被告有興趣，我授權我的專利
    ，所以我在那裡簽名，我認為該做該簽名就是這樣，我簽名
    代表真的有這回事，我只是見證而已等語（詳原審卷第九０
    至九二頁）。
  (四)另證人邱東逸於原審證述：（問：是否認識在庭被告？）我
    見過他，…我跟被告是沒有來往，只見過幾次面，…當時我
    加盟王慶順的網路創業平台招募計畫，而被告也有參加，我
    們是在榮興花園的二樓咖啡廳與被告見面一次，…。這件事
    情是大約在三、四年前發生的。（問：你有沒有跟秦鴻立、
    王慶順投資過臺北縣三重市祐民醫院的事業？）沒有，我不
    了解這個，我一直都是業務人員，是有關服裝的部分，我參
    加上述網路商城的時候，也是擔任服裝業。（問：你是否有
    收到一張我【指被告】九十三年度國泰世華銀行金額二十萬
    元的匯款單？）我沒有拿到。…我沒有收到這張匯款單。也
    沒有收到這個錢，但在匯款單上面簽名是因為簽名旁邊註記
    的日期當天，被告他拿匯款單給王慶順，表示說有匯錢給王
    慶順，然後因為我在旁邊，王慶順就說要我見證，說有看到
    這張收據。就我的認知，被告也是加盟王慶順，該款項是被
    告的加盟金，但他們的協議我並沒有參與。（問：在你們談
    論加盟王慶順想要成立的網路商城平台過程中，有沒有聽說
    陳信吉打算投資臺北縣三重市祐民醫院的事情？）這個不屬
    於我參與的事情，因為被告是醫生，…王慶順只跟我說被告
    是要占醫療這塊，醫療部分是跟被告合作。（問：提示前開
    發查字卷第九至一三頁背面，有沒有看過這份醫院投資計畫
    ？）沒有等語（詳原審卷第一０九頁背面至一一一頁反面）
    。
  (五)復證人即時任祐民醫院負責人葉時光於原審證述：我在九十
    五年往前算八年期間是臺北縣三重市祐民醫院的名義負責人
    。（問：臺北縣三重市祐民醫院你有無想要出售或請別人一
    起合作？）有。大約在九十三年左右，我跟醫生在聊天時表
    示想找醫生合作經營，但我從來沒有真的去找人談進行這件
    事情。（問：你是否認識在庭被告？）我從來不認識被告，
    我見過的人太多，我根本搞不清楚，我沒有印象看過被告。
    （問：你有沒有看過秦鴻立、王慶順、邱東逸？）我都不曉
    得。（問：提示醫院投資計畫及投資意向書，提示九十八年
    度他字第二一一六第八至一四頁，你有沒有看過？）我沒有
    看過這文件，不是我擬的，我完全沒有委任任何人去擬這意
    向書。（問：你自己有無草擬過任何意向書？）都沒有，我
    完全不知道這件事情怎麼會發生，怎麼會牽扯到我的醫院。
    （問：後來有無人找你合作經營臺北縣三重市祐民醫院的事
    宜？）沒有任何人主動來找我。（問：李道南醫生在你提起
    合作經營臺北縣三重市祐民醫院，有無親自或是委託他人跟
    你談論合作經營的事情？）後來沒事聊天，他本人後來有在
    醫院和我再聊起這件事情。他說可以幫忙找人，但實際上沒
    有人來找過我洽談合作事情。…那就是閒聊，我沒有在意這
    件事情，他也沒有跟我說會找誰。（問：被告說有人找其投
    資臺北縣三重市祐民醫院的事情，你是否知悉？）我完全不
    知道。（問：你有沒有收到關於合作經營臺北縣三重市祐民
    醫院的款項？）都沒有。…我從來沒有去過六福皇宮。（問
    ：有沒有名為秦鴻立、或是自稱秦鴻立委託之人來跟你洽商
    臺北縣三重市祐民醫院合作經營或轉讓經營權的事宜？）我
    不記得。後稱沒有等語（詳原審卷第五一至五三頁）。
  (六)再證人林辰彥於原審證稱：（問：被告是否曾經於九十八年
    間向你諮詢有關與秦鴻立等人之間臺北縣三重市祐民醫院投
    資糾紛？）這是被告跟王琮富一起來，沒有事先跟我約，就
    一起來找我。（問：當天被告如何表明來意？）被告說要跟
    我說秦鴻立跟一些人騙他的事情。（問：被告去諮詢當天，
    有沒有提示任何書面資料給你看？）被告有在翻東西，有無
    給我看真的記不得，…（問：被告有無問你，他所稱的行為
    人行為可能觸犯哪些法條？）他說他們的行為是騙他，所犯
    法條被告應該沒有問，但被告設定他們應該是騙他錢。（問
    ：當天被告諮詢的時間大約多久？）頂多十分鐘。（問：被
    告供稱你曾經具體告知：秦鴻立等人之行為該當背信罪嫌，
    可以用背信去告。有何意見？）沒有這件事情。被告一直設
    定被騙，我不可能跟他說背信，我說如果被騙，應該是詐欺
    。（問：被告諮詢當天或是以後，有沒有問你是否可以接受
    他的委任向秦鴻立提出告訴？）沒有，因被告知道秦鴻立是
    我的當事人。（問：提示臺北地檢署九十八他字第二一一六
    號卷第二至五頁被告前案告訴狀內容，這些內容有無在諮詢
    當天跟你提過？）被告說的沒有這麼詳細，第二頁是有提到
    ，但當時說是騙，不是委託，第三頁內容應該當時沒有提過
    ，第四頁被告有提過賴士葆，但不是這樣的內容，是說賴士
    葆叫他來找我。（問：被告供稱：告訴狀的內容是被告跟林
    律師討論的經過？）這完全不對，他寫這狀紙，我不知道。
    就是只有剛才告訴狀第二頁的部分有提到。（問：諮詢當天
    你有沒有跟被告說依據被告所提內容，應該只是民事糾紛？
    ）被告是問刑事，沒有問民事，我可能有說如果刑事能成立
    ，民事應該沒有問題，被告主要就是要回錢，…（問：被告
    提出原案告訴之前，有沒有跟你再聯絡？）答：沒有等語（
    詳原審卷第五三至五六頁反面）。
  (七)又證人秦鴻立九十二年一月一日至九十五年九月六日入出國
    日期證明書影本一份（見偵字第三００二號卷第二九頁）。
  (八)被告於告訴狀中所附之銀行匯款單、醫院投資計劃及合作意
    向書（見他字第二一一六號影卷第五頁反面至一四頁）。
  (九)據上，被告於告訴狀載明「本人於九十年間，原欲購買台北
    縣三重市祐民醫院」云云。然證人葉時光證稱：祐民醫院在
    九十三年左右，有想找醫生合作經營等語，是九十年間祐民
    醫院之負責人尚無與他人合作經營之想法，被告如何購買祐
    民醫院，令人存疑。再證人秦鴻立於九十二年六月十三日出
    境，九十四年六月十五日始再度入境，則祐民醫院於九十三
    間欲找其他醫生合作經營時，證人秦鴻立並不在國內，其如
    何能取得被告委託洽談購買祐民醫院事宜，亦不無疑問。又
    被告於告訴狀中稱「本人確與祐民醫院經營團隊（含葉時光
    院長、副院長等人）在台北市六福皇宮等各飯店，見過數次
    面，也確以購買醫院之因商談過數次」云云，若被告所言為
    真，被告曾因此而與葉時光見過數次面，葉時光應對被告會
    有所印象，然證人葉時光卻證稱：我沒有印象看過被告，秦
    鴻立、王慶順、邱東逸三人我都不曉得，實際上沒有任何人
    來找我談經營祐民醫院的事情，我從沒去過六福皇宮等語，
    且否認曾經見過醫院投資計劃及合作意向書，是被告所言亦
    與業主差異甚大，其告訴狀內容所指是否為真，自屬有疑。
    況證人王慶順、邱東逸亦否認認識證人秦鴻立，或和證人秦
    鴻立以全乘基金會名義為被告洽談投資祐民醫院之事。準此
    ，被告所稱之洽談時間與實際祐民醫院欲和他人合作經營之
    時間不相符合；祐民醫院之負責人亦未見過被告或其他人與
    之洽談合作經營事宜；被告所稱之被委託人秦鴻立當時人不
    在國內，其他被告所稱之被委託人亦否認有受被告委託洽談
    購買祐民醫院情事，是被告所言均屬虛妄，難以採信。至被
    告於告訴狀中所附之匯款單，業據證人邱東逸證稱該匯款單
    是為參與網路平台而簽立；而合作意向書來源為何，及其上
    甲方之簽名為何人所簽，均不得而知；另被告提出祐民醫院
    處方箋上載有「0000000000葉時光」等語，縱被告持有該處
    方箋，亦不等於被告曾有與證人葉時光洽談過祐民醫院的合
    作經營事宜，甚且該文字是否為葉時光書寫、是否為葉時光
    親自交付，均有疑問，即便該文字為葉時光書寫，該處方箋
    交付之原因亦有多種，自不足以因被告持有該處方箋，而認
    被告所言為真。況證人葉時光亦一再表明本件為何會扯到伊
    經營的醫院，伊並不清楚。故上揭證據，均不足以作為對被
    告有利之認定，被告請求本院調查上揭號碼是否當時為葉時
    光在使用的手機（詳本院卷第三一頁反面），自無必要，併
    予敘明。又被告雖曾在提出告訴前諮詢林辰彥律師，但被告
    向林辰彥律師所陳述之內容（要旨同於被告提出之告訴狀載
    ）本已不實，難期林辰彥能做出正確判斷。況林辰彥證稱沒
    有建議被告提出刑事告訴，更沒有表示可以告秦鴻立等人背
    信。被告辯稱伊不懂法律，諮詢過專業人士才根據建議提出
    告訴，亦不足採。縱然林辰彥在被告諮詢之後，同一事務所
    律師又接受秦鴻立委任向被告提出本案告訴，在倫理上有欠
    周詳，但仍與被告是否應負誣告罪刑無關。被告爭執此點，
    無以脫免其應負責任。綜上所述，足徵被告先前之告訴狀所
    指之事實，係屬不實，是被告明知為不實之事項，而為誣告
    之犯行，足堪認定，自應依法論科。
二、核被告所為，係犯刑法第一百六十九條第一項之誣告罪。而
    該罪雖兼及個人法益，但基本上仍屬社會法益之維護。罪數
    之計算，應以社會法益為準。因此，被告以一前案告訴狀誣
    告秦鴻立、王慶順、邱東逸三人，僅成立一罪，無須適用刑
    法第五十五條規定。
三、原審經詳細調查，以被告罪證明確，適用上揭規定，並審酌
    被告犯罪動機、目的為希望處理其與他人之間糾紛，惟未依
    循正當途徑，冀圖以此手段爭執，不思之前曾因誣告遭判決
    有罪確定，本次仍率爾虛構事實提告，浪費司法資源且侵害
    秦鴻立等人，尤其是邱東逸之權益，行為殊屬非是，及被告
    之經歷、家庭狀況等與其他一切情狀，量處有期徒刑三月。
    核原審認事用法並無不合，量刑亦屬允當。被告仍執陳詞，
    以否認犯行為由上訴，指摘原審判決不當，為無理由，應予
    駁回。
據上論斷，應依刑事訴訟法第三百六十八條，判決如主文。
本案經檢察官何明楨到庭執行職務。
中    華    民    國   100    年    9     月    6     日
            刑事第七庭    審判長法  官  陳憲裕
                                法  官  游紅桃
                                法  官  楊智勝
以上正本證明與原本無異。
如不服本判決，應於收受送達後10日內向本院提出上訴書狀，其
未敘述上訴之理由者並得於提起上訴後10日內向本院補提理由書
（均須按他造當事人之人數附繕本）「切勿逕送上級法院」。
                                書記官  張玉如
中    華    民    國   100    年    9     月    6     日
附錄本案論罪科刑法條全文：
刑法第一百六十九條第一項：
意圖他人受刑事或懲戒處分，向該管公務員誣告者，處 7 年以
下有期徒刑。